臺灣士林地方法院刑事判決
111年度易字第474號
公  訴  人  臺灣士林地方檢察署檢察官
被      告  蔡誼霖




上列被告因家庭暴力罪之妨害自由等案件，經檢察官提起公訴（
111年度偵字第17799號），本院判決如下：
    主  文
蔡誼霖犯恐嚇危害安全罪，處有期徒刑參月，如易科罰金，以新
臺幣壹仟元折算壹日；扣案之汽油壹瓶沒收。
    事  實
一、蔡誼霖係王采蘋之夫及陳秀珠之子，3人具有家庭暴力防治
    法所定之家庭成員關係，蔡誼霖因在外積欠債務，要求其母
    陳秀珠協助借款未果，復於民國111年8月6日20時20分許，
    在臺北市○○區○○路000巷0弄00○0號0樓住處，與其父親及陳
    秀珠發生爭執，竟基於恐嚇及預備放火燒燬現供人使用之住
    宅之犯意，向陳秀珠恫稱：「要放火燒房子」、「全家一起
    死」等語，致陳秀珠及在房間內之王采蘋因此心生畏懼，王
    采蘋隨即撥打電話報警，蔡誼霖則外出購得新臺幣（下同）
    50元之汽油1瓶（盛裝於2公升之瓶子內）後，於同日21時許
    返回上址住處，陳秀珠見狀將蔡誼霖手上之汽油1瓶收走後
    藏放，因蔡誼霖手上仍有殘留汽油，蔡誼霖仍自其皮包內取
    出打火機欲藉機點燃，然為據報前往之警員當場制止並安撫
    ，始未得逞。嗣警員將上開汽油1瓶扣押後離去。惟蔡誼霖
    於警員離去後，復與其父親發生口角爭執，再於同日22時50
    分許，承接前之恐嚇及預備放火燒燬現供人使用之住宅之犯
    意對王彩蘋恫稱：「要出去買汽油燒房子」等語，致王采蘋
    因此心生畏懼並報警處理，蔡誼霖外出後旋在上址住處附近
    之停車場為警當場逮捕。
二、案經王采蘋訴由臺北市政府警察局內湖分局報告臺灣士林地
    方檢察署偵查起訴。
    理  由
一、本判決所引用被告以外之人於審判外之言詞或書面陳述，檢
    察官及被告於本院審理中均表示同意作為證據使用（見本院
    院111年度易字第474號卷〈下稱本院卷〉第52頁），且迄至言
    詞辯論終結前均未聲明異議，本院審酌上開證據資料製作時
    之情況，尚無違法不當及證明力明顯過低之瑕疵，亦認為以
    之作為證據應屬適當，爰依刑事訴訟法第159條之5規定，認
    均有證據能力。另本判決引用之非供述證據，均依法定程序
    取得，經合法調查程序，與待證事實間復具相當關聯性，無
    不得為證據情形，依刑事訴訟法第158條之4反面解釋，均有
    證據能力。
二、上開犯罪事實，業據被告於警詢、偵訊、本院訊問及審理時
    均坦承不諱（見臺灣士林地方檢察署111年度偵字第17799號
    〈下稱偵卷〉第10至13頁、第42至44頁、第60至64頁，本院卷
    第20頁、第52頁），並經證人即告訴人王采蘋、被害人陳秀
    珠於警詢、偵訊時證述明確（見偵卷第14至16頁、第17至18
    頁、第71至72頁、第76至77頁），復有臺北市政府警察局內
    湖分局扣押筆錄、扣押物品目錄表、家庭暴力通報表等在卷
    可稽（見偵卷第21至23頁、第25至28頁），足認被告自白與
    事實相符，是本件事證明確，被告犯行堪以認定，應依法論
    科。
三、論罪科刑：
  ㈠按刑法第25條第1項所謂「著手」，係指犯人對於構成犯罪
    之事實開始實行而言，其在開始實行前所為之預備行為，不
    得謂為「著手」，自無成立未遂犯之餘地。又刑法第173條
    第1項之放火燒燬現有人所在之建築物罪，須有放火燒燬之
    行為，為其構成要件之一。所謂「放火」，乃指故意使火力
    傳導於特定之目的物，使其燃燒之意。如尚未著手於「點燃
    引火媒介物」之行為，尚屬預備階段（最高法院86年度台上
    字第4311號、92年度台上字第4578號、103 年度台上字第26
    10號判決意旨參照）。次按行為人之行為僅止於傾倒汽油，
    尚未點火，仍不能謂對於放火罪之構成要件事實業已著手實
    行，自無成立未遂犯之餘地。而放火罪有處罰預備犯之明文
    ，其點火前即開始著手實行犯罪前所為傾倒汽油之行為，尚
    屬犯罪之預備階段，應論以預備犯（最高法院97年度台上字
    第5151號判決意旨參照）。據此，可知放火罪「放火」著手
    與否之判定，應以行為人是否著手點燃目標物或引火媒介物
    為斷，換言之，必須存在一個點火的動作，始能認為係放火
    行為之著手實行。是被告僅為購入汽油或藉機以打火機於其
    手上殘留之油漬點燃之行為，既尚無點火之火源之存在，亦
    無著手為點燃之行為，即非「放火」之構成要件行為，僅屬
    預備階段。
  ㈡核被告所為，係犯刑法第173條第4項、第1項之預備犯放火燒
    燬現供人使用之住宅罪及同法第305條之恐嚇危害安全罪。
    被告為告訴人王采蘋之配偶，為被害人陳秀珠之子，被告與
    告訴人、被害人均有家庭暴力防治法所定之家庭成員關係，
    故被告以上開行為對告訴人、被害人實施精神上之不法侵害
    ，亦構成家庭暴力防治法第2條第2款之家庭暴力罪，惟因家
    庭暴力防治法對於家庭暴力罪尚無科處刑罰之規定，本院爰
    僅依刑法規定予以論罪科刑。
　㈢被告於111年8月6日20時20分許、同日22時50分許，先後以揚
    言要放火燒燬住宅、購入汽油等加害生命、身體、財產之方
    式恐嚇告訴人、被害人之行為，係基於同一目的而於密切接
    近之時、地實施，侵害同一之法益，各行為之獨立性極為薄
    弱，應視為數個舉動之接續施行，應屬接續犯，論以包括一
    罪。被告於111年8月6日20時20分許揚言要放火燒燬住宅之
    行為，同時致告訴人、被害人聽聞後心生畏懼，係一行為觸
    犯數罪名之同種想像競合犯，應從一重論之恐嚇危害安全罪
    處斷。又被告以一行為同時觸犯恐嚇危害安全罪、預備犯放
    火燒燬現供人使用之住宅罪2罪名，為想像競合犯，應依刑
    法第55條前段規定，從一重論以恐嚇危害安全罪處斷。
　㈣被告前因酒後駕車之公共危險案件，經本院以107年度湖交簡
    字第685號判決判處有期徒刑4月確定，於108年1月30日易科
    罰金執行完畢，有臺灣高等法院被告前案紀錄表在卷可查。
    是其於受有期徒刑之執行完畢後，5年以內故意再犯本件有
    期徒刑以上之罪，固符合刑法第47條第1項累犯之規定。然
    依司法院釋字第775號解釋意旨，為避免發生罪刑不相當之
    情形，法院應就個案裁量是否加重最低本刑，茲考量被告構
    成累犯之前開犯罪紀錄為酒後駕車之公共危險犯行，與本案
    所犯之恐嚇危害安全、預備放火等犯行，其犯罪類型及侵害
    法益性質均非相同，亦查無其他為本件犯行具何特別惡性或
    對刑罰反應力薄弱之情形，因認本案若依刑法第47條累犯之
    規定加重其刑，將致罪刑不相當，爰不予加重其刑。
　㈤爰以行為人責任為基礎，審酌被告與告訴人、被害人為同居
    之家庭成員關係，本應互相關懷、彼此照顧，被告竟因債務
    問題，未能控制情緒，不思理性處理，逕以揚言放火燒燬住
    宅、購入汽油等激烈手段恐嚇告訴人及被害人，使自己及他
    人住家安全遭受嚴重危害，實屬不該，所為應予非難，惟被
    告犯後始終坦承犯行，足見其悔意，其犯後態度尚佳，告訴
    人及被害人均表示希望能對被告從輕量刑乙節，有本院審判
    筆錄及士林地檢署偵訊筆錄在卷可參（見本院卷第56頁，偵
    卷第77頁），兼衡被告之素行、犯罪動機、手段及目的，暨
    其自陳為高中畢業之智識程度、於環保公司工作、月薪5萬3
    千元、已婚、育有1名子女、須扶養父母、配偶及子女等一
    切情狀，量處如主文所示之刑，並諭知易科罰金之折算標準
    。
四、按供犯罪所用、犯罪預備之物或犯罪所生之物，屬於犯罪行
    為人者，得沒收之，刑法第38條第2項前段定有明文。查扣
    案之汽油1瓶，為被告所有，供預備放火所用之物，爰依前
    揭規定宣告沒收。至未扣案之打火機1個，雖為被告所有本
    欲點火使用之物乙節，業經被告於本院訊問時供述明確(見
    偵卷第62頁)，惟該打火機價值低微且取得甚易，而為日常
    生活常見之物，上開物品單獨存在尚不具刑法上之非難性，
    倘予沒收或追徵其價額，僅徒耗損後續執行程序資源，對刑
    罰之一般預防或特別預防助益甚微，堪認已不具有沒收及追
    徵其價額之刑法上之重要性，故不予宣告沒收或追徵其價額
    ，附此敘明。
五、不另為無罪之諭知
　㈠公訴意旨另以：被告於警員離去後，與其父親復發生口角爭
    執（起訴書未載時間，應係111年8月6日22時50分許），再
    以：要出去買汽油燒房子等語恐嚇，致被害人陳秀珠因此心
    生畏懼並報警處理。因認被告此部分亦對被害人陳秀珠犯刑
    法第305 條恐嚇危害安全罪。
　㈡經查，證人即被害人陳秀珠於警詢中證稱：第2次22時許王采
    蘋發現之狀況，因為我在房間中，所以不知道狀況等語（見
    偵卷第18頁），且依告訴人王采蘋之證述及卷內其他證據，
    亦無從認定被告於同日22時50分許再次揚言放火燒燬房子時
    ，被害人陳秀珠亦在場聽聞。從而，難認陳秀珠亦為被告再
    次揚言放火燒燬房子之被害人，自難就此部分以恐嚇危害安
    全罪責相繩，惟此部分若成立恐嚇危害安全罪，與前開認定
    有罪部分，公訴人認有想像競合犯裁判上一罪關係，故本院
    爰不另為無罪之諭知。
據上論斷，應依刑事訴訟法第299條第1項前段，判決如主文。
本案經檢察官黃德松偵查起訴，由檢察官張尹敏到庭執行職務。
中　　華　　民　　國　　111 　年　　9 　　月　　22　　日
            刑事第二庭　　法  官  陳孟皇
以上正本證明與原本無異。
如不服本判決應於收受送達後 20 日內向本院提出上訴書狀，並
應敘述具體理由。其未敘述上訴理由者，應於上訴期間屆滿後20
 日內向本院補提理由書 (均須按他造當事人之人數附繕本 )「
切勿逕送上級法院」。
因疫情而遲誤不變期間，得向法院聲請回復原狀。
                          書記官  張嫚凌
中　　華　　民　　國　　111 　年　　9 　　月　　22　　日
附錄本案論罪科刑法條全文：　　　　
中華民國刑法第173條
放火燒燬現供人使用之住宅或現有人所在之建築物、礦坑、火車
、電車或其他供水、陸、空公眾運輸之舟、車、航空機者，處無
期徒刑或7年以上有期徒刑。
失火燒燬前項之物者，處1年以下有期徒刑、拘役或1萬5千元以
下罰金。
第1項之未遂犯罰之。
預備犯第1項之罪者，處1年以下有期徒刑、拘役或9千元以下罰
金。
中華民國刑法第305條
以加害生命、身體、自由、名譽、財產之事恐嚇他人，致生危害
於安全者，處2年以下有期徒刑、拘役或9千元以下罰金。